【裁判字號】    95,訴,349
【裁判日期】    951011
【裁判案由】    違反著作權法
【裁判全文】
臺灣臺北地方法院刑事判決               95年度訴字第349號
公  訴  人  臺灣臺北地方法院檢察署檢察官
被      告  乙○○
選任辯護人  余俊儒律師
上列被告因違反著作權法案件，經檢察官提起公訴（94年度偵續
字第102號），本院判決如下：
    主  文
乙○○無罪。
    理  由
一、公訴意旨略以：被告乙○○為位於臺北市○○○路○段二七
    ０號十六樓中華民國棒球協會（下稱棒協）之秘書長，為棒
    協實際負責業務之人。告訴人丙○○因受被告之邀，針對日
    本職棒大榮鷹隊及歐力士隊首次來臺灣舉行海外例賽之活動
    製作紀念衫，乃設計出一款具有「王貞治圖像」、「日本二
    隊名稱」及標記有「史上首回」、「海外試合２００２ＴＡ
    ＩＷＡＮ」等字樣之圖型交給被告，並待被告告知是否要製
    作依其設計製作之紀念衫。詎被告明知「海外試合２００２
    ＴＡＩＷＡＮ」等字樣之圖型係丙○○所創作之美術著作，
    未經著作權人同意或授權不得擅自以重製之方式侵害，竟基
    於重製他人著作為常業之犯意，自民國九十一年初起，將上
    開圖樣交予卜陀廣告有限公司（下稱卜陀公司）之職員甲○○，以及丁○○所經營之鎷克店及康特國際股份有限公司（
    下稱康特公司）。而於日本職棒二隊比賽前，即九十一年五
    月十三日，告訴人赫然發現由丁○○所經營之鎷克店所銷售
    之「２００２日本職棒例行賽ｉｎ  Ｔａｉｐｅｉ」運動紀
    念衫、運動帽、棒球，以及康特公司所銷售之「２００２日
    本職棒例行賽ｉｎ  Ｔａｉｐｅｉ」之國際電話卡等產品上
    ，皆印製有丙○○所設計創作之「海外試合２００２ＴＡＩ
    ＷＡＮ」圖型，經告訴人發函棒協，惟被告仍執意以店面及
    網路等形式繼續販售相關商品，因認被告涉有違反著作權法
    九十四條第一項之擅自以重製之方法侵害他人之著作財產權
    為常業罪嫌。
二、按犯罪事實應依證據認定之，無證據不得認定犯罪事實，刑
    事訴訟法第一百五十四條第二項定有明文。刑事訴訟法上所
    謂認定犯罪事實之證據，係指足以認定被告確有犯罪行為之
    積極證據而言，該項證據自須適合於被告犯罪事實之認定，
    始得採為斷罪資料。認定犯罪事實所憑之證據，固不以直接
    證據為限，間接證據亦應包含在內，惟採用間接證據時，必
    其所成立之證據，在直接關係上，雖僅足以證明他項事實，
    而由此他項事實，本於推理之作用足以證明待證事實者，方
    為合法，若憑空之推想，並非間接證據，最高法院二十九年
    上字第三一０五號判例、三十二年上字第六十七號判例分別
    可資參照。再按告訴人之告訴，係以使被告受刑事訴追為目
    的，是其陳述是否與事實相符，仍應調查其他證據以資審認
    ，最高法院亦著有五十二年臺上字第一三００號判例可資參
    酌。
三、本件公訴人認被告涉有前開犯行，無非係以告訴人丙○○之
    指訴、證人鄧東華及甲○○之證述、告訴人原創全圖、棒協
    及康特公司在網路刊登使用告訴人圖樣之運動衫、運動帽及
    電話卡之廣告、律師函及掛號郵件回執、國立臺灣師範大學
    美術系王哲雄教授之鑑定結果為其論據。訊據被告乙○○固
    坦承其為棒協秘書長，而「海外試合２００２ＴＡＩＷＡＮ
    」字樣係告訴人享有著作財產權之美術製作，惟堅詞否認有
    何公訴人所指之以重製方法侵害他人著作財產權為常業之犯
    行，辯稱：棒協僅就大榮、歐力士吉祥物卡通圖案，本次活
    動標誌及棒協之世界標章等三款圖樣授權鎷克店使用，並未
    包括告訴人所指之「海外試合２００２ＴＡＩＷＡＮ」字樣
    ，且其曾向鎷克店實際負責人丁○○叮囑不得使用告訴人之
    設計稿，而丁○○亦向其保證已洽詢律師，保證使用之圖案
    並無侵權問題後，始與鎷克店合作。而康特公司部分，證人
    甲○○亦已坦承係因其過失重製於其承攬之電話卡之設計圖
    上，於重製前沒有詢問過被告等語，是據此足證被告並無侵
    害告訴人著作權之犯行。況本件並無證據足證被告客觀上有
    重製之行為，或主觀上有擅自重製告訴人著作財產權之故意
    ，應諭知被告無罪之判決等語。經查：
  (一)「海外試合２００２ＴＡＩＷＡＮ」字樣係告訴人享有著作
    財產權之美術著作，此有告訴人之Ｔ恤示意圖及國立臺灣師
    範大學美術系教授王哲雄出具之鑑定書在卷可稽（九十二年
    度他字第七六二八號偵查卷第五頁、第二十一頁），且為被
    告所坦承，堪信為真實。而鎷克店所製造之運動衫、運動帽
    與棒球上確有記載「海外試合２００２ＴＡＩＷＡＮ」字樣
    ，另康特公司所販售之電話卡係由卜陀公司提供設計圖案，
    其上亦載有「海外試合２００２ＴＡＩＷＡＮ」字樣等事實
    ，則有網路列印資料在卷足參（上開卷第六至十一頁），並
    經證人即鎷克店負責人丁○○，以及證人即卜陀公司設計師
    江國華於本院證稱屬實。
  (二)棒協授權鎷克店製造紀念Ｔ恤、紀念球帽、紀念球之授權內
    容，並未包含「海外試合２００２ＴＡＩＷＡＮ」字樣，此
    有商品授權合約書一份附卷可證（本院卷一第五十八頁至六
    十三頁）。而依該契約內容所示，棒協僅係授權合作廠商以
    棒協之名義製造、銷售紀念商品，棒協本身並不參與製造或
    銷售，僅自合作廠商收取一定比例之授權金。且證人丁○○
    並證稱被告並未將告訴人之「海外試合２００２ＴＡＩＷＡ
    Ｎ」設計圖交付予伊（本院卷第十八頁），而係一位姓江的
    先生將設計圖以電子郵件及光碟交予伊（本院卷第十六頁反
    面）。其復證稱：「（問：對於被告剛才說他打電話給你說
    出問題東西不能賣，你還是認為可以賣？）我認為我是棒協
    合法授權的廠商，當然可以賣，我是有償取得授權。（問：
    ２００２海外試合已經出問題了，而且被告有通知你？）此
    部分於我的認知上，我是從大會授權的東西上拿到，告訴人
    是二００一世界盃棒球錦標賽之廠商，他與棒協應有合作關
    係，後來我與棒協聯繫，爭取授權資格，實際上我會認為，
    是否是告訴人拿不是他自己的東西來告訴我不能用，我的認
    知上，我是合法授權拿到東西，所以應該可以賣商品。當下
    我有打電話給告訴人，告訴人表示說他想作，他要作他於網
    站上設計圖樣得Ｔ恤，問我可不可以給他作，但是我沒有辦
    法同意他的說法。」（本院卷第二十六頁）是被告辯稱其未
    將告訴人享有著作財產權之「海外試合２００２ＴＡＩＷＡ
    Ｎ」字樣交付鎷克店或證人丁○○使用，並有告知證人丁○○該圖樣有問題，要求其確認是否可以使用等情，應屬真實
    ，堪以採信。
  (三)證人江國華於本院審理時證稱棒協所交付之圖樣，沒有包括
    告訴人享有著作財產權之２００２海外試合圖樣，至於為何
    其所設計之電話卡上面會出現告訴人之「海外試合２００２
    ＴＡＩＷＡＮ」字樣，則是因為有一次去棒協去找秘書長時
    ，在桌上有看到一件Ｔ恤，當時秘書長不在，其看到Ｔ恤上
    有海外試合的圖樣，當時有人請其製作電話卡，直覺反應就
    拿去用，當時未向被告詢問圖樣之來源，亦未詢問被告是否
    可以使用等語（本院卷二第二十頁反面）。且證人江國華又
    證稱：「（問：你所設計的電話卡成品有無經過被告的認同
    ？）因為康特是委託我單獨設計電話卡，我是面對康特，所
    以我將設計好的完稿交給康特，之後康特如何與棒協聯繫，
    我並不清楚」、「（問：電話卡出現海外試合的部分，於發
    售前有無給棒協或被告看過？）並沒有，因為是康特委託我
    處理，應該有與棒協談好的事情。所以並沒有特別與被告作
    這方面的溝通」、「（問：海外試合２００２ＴＡＩＷＡＮ
    字樣是否是你自己放在電話卡上面，沒有經過被告同意？）
    是的」（本院卷二十頁反面至第二十一頁）。是依上開證詞
    所示，康特公司販售之電話卡上有告訴人享有著作財產權之
    「海外試合２００２ＴＡＩＷＡＮ」字樣，應係證人江國華
    自行採用之結果，而與被告無涉，被告事後亦從未表示同意
    使用該字樣，則被告所辯其並未交付該等圖樣等語，亦可採
    認。
四、綜上所查，依前述證人之證詞以及卷附契約書之內容，堪認
    本件被告所代表之棒協僅係授權他人使用棒協名義製作紀念
    商品，藉以收取授權金，本身並未實際參與製作或銷售，被
    告更未將告訴人享有著作財產權之「海外試合２００２ＴＡ
    ＩＷＡＮ」字樣交付鎷克店、證人丁○○或證人江國華使用
    。是本件查無任何證據足以認定被告有公訴人所指之以重製
    方法侵害著作財產權為常業之犯行，自難僅憑告訴人之告訴
    而為被告不利事實之認定，或以被告為棒協秘書長之事實，
    即推論其有侵害告訴人之著作財產權之犯行，此外，復查無
    其他積極證據足認被告有公訴人所指之犯行，不能證明被告
    犯罪，依法自應為無罪之諭知。
據上論斷，應依刑事訴訟法第三百零一條條第一項，判決如主文
。
本案經檢察官黃于真到庭執行職務
中    華    民    國    95    年    10    月    11    日
                  刑事第七庭審判長法  官  梁耀鑌
                                  法  官  許泰誠
                                  法  官  余明賢
以上正本證明與原本無異。
如不服本判決，應於判決送達後10日內向本院提出上訴狀（應抄
附繕本）。告訴人或被害人如對於本判決不服者，應具備理由請
求檢察官上訴，其上訴期間之計算係以檢察官收受判決正本之日
期為準。
                                  書記官  葉潔如
中    華    民    國    95    年    10    月    11    日


司法院資訊處製作；財團法人民間司法改革基金會備份。
